臺灣高等法院刑事判決　　　　　　　　94年度上訴字第2045號
上　訴　人　臺灣板橋地方法院檢察署檢察官
被　　　告　甲○○
上列上訴人因侵占等案件，不服臺灣板橋地方法院93年度訴字第
2098號，中華民國94年3月15日第一審判決（起訴案號：臺灣板
橋地方法院檢察署93年度偵字第16471號），提起上訴，本院判
決如下：
    主  文
原判決撤銷。
甲○○連續意圖為自己不法之所有，而侵占對於業務上所持有之
物，處有期徒刑8月。
附表2編號3之「凱悅花園廣場公寓大廈管理委員會（住戶）繳交
管理費收據」文書均沒收之。
    事  實
一、甲○○前曾於民國（下同）88年間因違反動產擔保交易法案
    件，經臺灣高雄地方法院簡易庭以88年度雄簡字第1220號判
    決判處有期徒刑2月，嗣經上訴，經同院於89年5月17日以89
    年度簡上字第34號判決駁回上訴併諭知緩刑3年確定（不構
    成本件累犯）。
二、甲○○猶不知警惕，其原係安朝公寓大廈管理維護有限公司
    （下稱安朝公司）員工，於92年2月15日起至93年4月28日止
    ，由安朝公司派駐擔任臺北縣板橋市○○街53巷23號「凱悅
    花園廣場社區」公寓大廈管理委員會（下稱凱悅管委會）之
    總幹事，負責向社區住戶收取每月管理費及為社區支付每月
    相關開銷款項，並於收取管理費後，將蓋有凱悅管委會管理
    章印文之收據，開立後交由繳費住戶收執。詎甲○○竟基於
    意圖為自己不法所有之概括犯意，於如附表1所示時間，在
    凱悅管委會內，連續多次將其業務上向住戶收取如附表1所
    示之管理費及應為凱悅管委會支付之相關開銷款項等合計新
    台幣（下同）0000000元（起訴書誤載為0000000元，茲更正
    之），易持有為所有之意思而予侵占入已。
三、甲○○意欲取信於各該住戶，使各住戶不起疑，竟未事先徵
    得凱悅花園廣場公寓大廈管理委員會之同意，而預先盜用「
    北縣板橋市○○街53巷21號凱悅花園廣場公寓大廈管理委員
    會管理章」之印章後，而於93年4月10日，在臺北縣板橋市
    ○○街53巷39號裕順印刷有限公司（下稱裕順公司），委託
    不知情之裕順公司印刷蓋有「凱悅花園廣場公寓大廈管理委
    員會管理章」印文之空白收據100本（如附表2編號1，收據
    編號0000000號至0000000號，一式分為收據聯、簽回聯、存
    根聯共3聯，每本150張，共計15000張）。印就後，即於93
    年4月16日起至同年月28日止，於收取住戶管理費後，即以
    複寫之方式，開立如附表2編號2，收據編號0000000號至
    052368號1式3聯之收據，將其中存根聯交住戶收執、簽回聯
    交財物委員稽核、收據聯交安朝公司存檔審查，以規避安朝
    公司按收據流水號查帳，足生損害於已繳費之住戶及凱悅管
    委會、安朝公司對帳目管理稽核之正確性。因安朝公司查核
    帳目發覺有異，始查悉上情。
四、案經安朝公司訴由臺灣臺北地方法院檢察署呈請臺灣高等法
    院檢察署檢察長令轉臺灣板橋地方法院檢察署檢察官偵查後
    聲請以簡易判決處刑，原審法院刑事庭受理後，認不宜簡易
    判決處刑，改依通常程序審理。
    理  由
一、上揭犯罪事實，業據被告甲○○於原審、本院審理時坦承不
    諱，核與告訴人安朝公司法定代理人乙○○及告訴人之代理
    人陳美年於偵查及原審訊問時指訴之情節相符，並有告訴人
    寄發之存證信函1份、應徵履歷表1紙、告訴人先行償還凱悅
    管委會款項之收據4紙、華南商業銀行匯款回條聯2紙、板信
    商業銀行無摺存提收據8紙、凱悅花園廣場管理費收費日報
    表1紙、被告挪用款項明細表1紙、被告書立之切結書3紙、
    裕順印刷有限公司出具之證明及估價單各1紙、凱悅花園廣
    場管理費收款繳交明細1紙、凱悅花園廣場管理委員會（住
    戶）繳交管理費收據9紙、凱悅花園廣場管理費收據交接被
    告明細1紙、凱悅管委會主任委員吳文偉出具之證明書1紙、
    凱悅社區汽車車位租賃契約書1份、被告侵占挪用凱悅社區
    款項明細表1紙、凱悅花園廣場管理委員會（住戶）繳交管
    理費收據簽回聯及存根聯共19紙、凱悅花園廣場管理委員會
    函1份（以上皆為影本）、凱悅花園廣場社區管理委員會要
    求安朝公司代為賠償社區管理費明細表1份在卷，並有被告
    委託裕順公司印製之「凱悅花園廣場管理委員會（住戶）繳
    交管理費收據」1本（編號0000000至0000000號）扣案可資
    佐證。足徵被告之自白與事實相符。本件事證明確，被告犯
    行堪以認定，應予依法論科。
二、核被告所為係犯刑法第336條第2項之業務侵占罪，第217條
    第2項之盜用印章罪。檢察官就盜用印章部分認係犯同法第
    216條、第210條之行使偽造私文書罪，惟查被告於收款時即
    應代表凱悅花園廣場管理委員會開立收據予住戶等情，業據
    告訴代表人乙○○於檢察官事務官93年8月4日詢問時供述明
    確（見5206號他卷第9頁）；而該等收據均與正當管委會使
    用的收據，外觀均相同，只有號碼不一樣等情，亦據告訴代
    理人陳美年於原審93年12月3日準備程序訊問時供述明確（
    見原審訴字卷第17頁），益證被告所盜用之「北縣板橋市○
    ○街53巷21號凱悅花園廣場公寓大廈管理委員會管理章」係
    屬真正無訛。且經核卷附之收據，其上除被告事先盜用「北
    縣板橋市○○街53巷21號凱悅花園廣場公寓大廈管理委員會
    管理章」之印就之印文外，並印有經辦人之欄位，且均由被
    告於收款後在該欄位上簽署其姓名交付予住戶，依該形式以
    觀，該等收據足認係被告代表凱悅花園廣場管理委員收取該
    等款項無訛，益證被告係業務上有權製作該收據之人。被告
    既係業務上有權製作凱悅花園廣場管理委員收據之人，即不
    生被告偽造該收據之問題。檢察官起訴法條容有誤認，惟此
    部分基本社會事實相同，爰變更此部分之起訴法條。被告先
    後多次業務侵占及行使偽造私文書之犯行，均時間緊接，手
    法相同，所犯係犯罪構成要件相同之罪，顯係基於概括犯意
    為之，為連續犯，應依刑法第56條規定論以1罪，並加重其
    刑。所犯前述連續業務侵占及盜用印章2罪間，有手段、目
    的之牽連關係，為牽連犯，應依刑法第55條規定，從一重之
    連續業務侵占罪處斷。
三、原判決認被告事證明確，而予論科，固非無見。惟如前述，
    關於收據部分，固係被告事先未經凱悅花園廣場公寓大廈管
    理委員會之同意而預先盜用「北縣板橋市○○街53巷21號凱
    悅花園廣場公寓大廈管理委員會管理章」之印章後，而委託
    不知情之裕順公司印就使用，然被告係業務上有權製作凱悅
    花園廣場管理委員收據之人，即不生被告偽造該收據之問題
    ，原判決就此部分未詳予審究，而遽認被告此部分係犯行使
    偽造私文書罪，顯有未洽；另被告所盜用之「北縣板橋市○
    ○街53巷21號凱悅花園廣場公寓大廈管理委員會管理章」之
    印章，並無證據證明係被告所偽造，且依如前引告訴代理人
    陳美年之證述，應可信該印章真正，被告僅係盜用爾，原判
    決竟認該印章被告所偽造，並就該部分諭知沒收，均有未洽
    。檢察官上訴意旨循告訴人之聲請認原判決量刑過輕云云，
    雖非有理由，惟原判決既有前述可議，即屬無可維持，應由
    本院將原判決撤銷改判。爰審酌被告犯罪之動機目的，所侵
    占金額不低，犯後坦承犯行態度良好，暨雖與告訴人安朝公
    司達成和解，惟尚未支付告訴人任何款項等一切情狀，量處
    如主文第2項所示之刑，以資懲儆。
四、如附表2編號3已印妥但尚未使用之凱悅花園廣場管理委員會
    （住戶）繳交管理費收據（即編號0000000至000000 0號，
    一式三聯，分為收據聯、簽回聯、存根聯，合計1389 6 枚
    印文、13896張收據），為被告所有，供收取管理費等犯罪
    所用之物，雖除編號0000000至0000000號扣案，其餘收據並
    未扣案，但尚無證據證明業已滅失，均依刑法第38條第1項
    第2款規定宣告沒收之。如附表2編號2之凱悅花園廣場管理
    委員會（住戶）繳交管理費收據（編號000000 0至00 00000
    號，一式三聯）1104張，業經被告行使，並交付已繳費之住
    戶收執或交回安朝公司存檔審查，非被告所有之物，爰不為
    沒收之諭知，併予敘明。
據上論斷，應依刑事訴訟法第369條第1項前段、第364條、第299
條第1項前段、第300條，刑法第56條、第336條第2項、第217條
第2項、第55條、第38條第1項第2款，罰金罰鍰提高標準條例第1
條前段，判決如主文。
本案經檢察官李良忠到庭執行職務。
中    華    民    國    94    年    7     月    29    日
　　　　　　　　　刑事第六庭審判長法　官  許國宏
　　　　　　　　　　　　　　　　  法　官  洪光燦
　　　　　　　　　　　　　　　　  法　官  林銓正
以上正本證明與原本無異。
檢察官如不服本判決，應於收受送達後10日內向本院提出上訴書
狀，其未敘述上訴之理由者並得於提起上訴後10日內向本院補提
理由書（均須按他造當事人之人數附繕本）。
被告不得上訴。
                                   書記官  陳玲憶
中　　華　　民　　國　　94　　年　　7 　　月　　29　　日
附表1
┌──┬──────┬───────────┬────┐
│編號│侵占時間    │    被侵占之款項      │  金額  │
├──┼──────┼───────────┼────┤
│ 1  │92年11月17日│凱悅社區繳納電力公司線│10995元 │
│    │            │路費用                │        │
├──┼──────┼───────────┼────┤
│ 2  │92年12月間至│凱悅社區住戶管理費    │676220元│
│    │93年3月間   │                      │        │
├──┼──────┼───────────┼────┤
│ 3  │93年1月2日  │凱悅社區應付臺玖監視攝│32950元 │
│    │            │影器材有限公司93年1 月│        │
│    │            │份安裝區數位錄影機餘額│        │
├──┼──────┼───────────┼────┤
│ 4  │93年1月2日  │甲○○代收孫馥芬承租凱│10500元 │
│    │            │悅社區車位93年1 月至4 │        │
│    │            │月租金                │        │
├──┼──────┼───────────┼────┤
│ 5  │93年1月10日 │凱悅社區應付永大機電工│29000元 │
│    │            │業股份有限公司92年12月│        │
│    │            │份電梯保養費          │        │
├──┼──────┼───────────┼────┤
│ 6  │93年1月5日至│凱悅社區住戶管理費    │31180元 │
│    │93年4月16日 │                      │        │
├──┼──────┼───────────┼────┤
│ 7  │93年1月5日至│凱悅社區住戶管理費    │46790元 │
│    │93年4月16日 │                      │        │
├──┼──────┼───────────┼────┤
│ 8  │93年1月間至9│凱悅社區住戶管理費    │16090元 │
│    │3年4月間    │                      │        │
├──┼──────┼───────────┼────┤
│ 9  │93年3月10日 │凱悅社區應付安朝公司93│230000元│
│    │            │年2月份管理費         │        │
├──┼──────┼───────────┼────┤
│ 10 │93年4 月23日│凱悅社區住戶管理費    │42010元 │
│    │至同年月28日│                      │        │
├──┴──────┴───────────┴────┤
│                                   共計侵占0000000元│
└──────────────────────────┘
附表2
┌──┬───────┬───────┬───────┐
│編號│      凱悅管委│    印文字樣及│已使用或尚未使│
│    │會住戶繳交管理│收據名稱      │用之收據數量  │
│    │費收據編號    │              │              │
├──┼───────┼───────┼───────┤
│ 1  │0000000 號至05│凱悅花園廣場公│ 15000張（所偽│
│    │27000 號（一式│寓大廈管理委員│ 造之全部張數 │
│    │三聯、一本為15│會管理章、（住│ ；包括已使用 │
│    │0 張）        │戶）繳交管理費│ 及未使用）   │
│    │              │收據          │              │
├──┼───────┼───────┼───────┤
│ 2  │0000000號至052│凱悅花園廣場  │1104張（即368 │
│    │2368號（一式三│公寓大廈管理  │Ⅹ3 ＝1104；已│
│    │聯）          │委員會管理章  │使用之張數）  │
├──┼───────┼───────┼───────┤
│ 3  │0000000號至052│凱悅花園廣場公│13896張       │
│    │7000號（一式三│寓大廈管理委員│（4632Ⅹ3＝138│
│    │聯）          │會（住戶）繳交│96；已印妥而尚│
│    │              │管理費收據    │未使用之張數）│
└──┴───────┴───────┴───────┘
附錄：本案論罪科刑法條全文
中華民國刑法第336條第2項
 (公務公益侵占罪、業務侵占罪)
對於業務上所持有之物，犯前條第 1 項之罪者，處六月以上五年以下有期
徒刑，得併科 3000 元以下罰金。
中華民國刑法第217條第2項
 (偽造盜用印章印文或署押罪)
盜用印章、印文或署押，足以生損害於公眾或他人者，亦同。
